【裁判字號】    89,上易,1284
【裁判日期】    890530
【裁判案由】    詐欺
【裁判全文】
臺灣高等法院刑事判決                          八十九年度上易字第一二八四號
    上  訴  人
    即  被  告  戊○○
    選任辯護人  賴舜權律師
右上訴人因詐欺案件，不服臺灣板橋地方法院八十八年度易字第二一六九號，中華民
國八十八年七月十二日第一審判決（起訴案號：臺灣板橋地方法院檢察署八十八年度
偵字第八０五八號）提起上訴，本院判決如左：
    主  文
原判決撤銷。
戊○○無罪。
    理  由
一、公訴意旨略以：被告戊○○明知庚○○未能代人辦理貸款事宜，卻於報紙刊登廣
    告，以代辦勞工創業貸款為名，向他人詐騙手續費及保證金，竟意圖為自己不法
    所有，於八十八年二月底，與庚○○共同以上開方法，並由被告佯裝金主，向被
    害人丙○○詐騙得款新台幣（下同）二萬八千六百元，嗣因丙○○發覺有異，報
    警查獲，因認被告涉有刑法第三百三十九條第一項之詐欺罪嫌。
二、按犯罪事實應依證據認定之，無證據不得推定其犯罪事實，刑事訴訟法第一百五
    十四條定有明文。認定犯罪事實所憑之證據，雖不以積極證據為限，間接證據亦
    包括在內，然而無論直接或間接證據，其為訴訟上之證明，須於通常一般之人不
    致有所懷疑，而得確信其為真實之程度者，始得據為有罪之認定；苟積極證據不
    足為不利於被告事實之認定時，即應為有利於被告之認定，更不必有何有利之證
    據（最高法院七十六年台上第四九八六號、三十年上字八一六號判例意旨參照）
    。
三、本件公訴人認被告涉有與庚○○共同詐欺犯行，無非以庚○○之供述、被害人丙○○之指訴及庚○○所簽發收受五千一百元代辦創業貸款計畫費用收據乙紙、丙○○簽具之貸款委託書、切結書、申請書等為其論據。訊據被告固坦承於八十八
    年三月二十九日，與庚○○至被害人住處佯裝金主，以取信於被害人之事實，惟
    堅決否認有何詐欺犯行，辯稱其係因受友人庚○○之託，一時昧於人情，乃應允
    佯裝金主，取信於被害人，使庚○○得免遭被害人之催索，惟其所為已在庚○○
    得款之後，且其就先前庚○○向被害人收取款項一事，毫不知情，亦未參與，無
    詐欺可言等語。按刑法上之共同正犯係指以自己犯罪之意思而參與犯罪，或雖以
    幫助他人犯罪之意思而參與犯罪，惟其所參與者係犯罪構成要件之行為者，是共
    同正犯之成立，除共同實施行為者外，其就他人之行為負共犯之責者，以有意思
    之聯絡為要件，其意思之聯絡固不以事前有所協議為限，即於行為當時基於相互
    之認識，以共同犯罪意思參與者亦無礙於共同正犯之成立，惟若事前並未合謀，
    實施犯罪行為之際，復係出於行為者獨立之意思，即不負共犯之責；另幫助犯則
    係以幫助他人犯罪意思而參與犯罪構成要件以外之行為者，所謂以幫助他人犯罪
    之意思而參與者，指其參與之原因僅在助成他人犯罪之實現，所謂參與犯罪構成
    要件以外之行為者，指其所參與者非直接構成某種犯罪事實之內容，而僅係助成
    其犯罪事實實現之行為而言（最高法院十九年上字第六九四號、二十五年上字第
    二二五三號、七十三年台上字第二三六四號），是苟未事前合謀，行為中復未基
    於犯意之聯絡參與，亦未就犯罪之實現，予以任何助力，僅於犯罪行為既遂後，
    行為人為免東窗事發從事彌縫之行為時，配合為之，揆諸前揭說明，即難令負共
    同正犯或幫助犯之責。查庚○○於警訊中，固自承自八十八年一月下旬起，先後
    於中國時報、自由時報刊登代辦勞工創業貸款之廣告，藉以施詐騙取貸款人代辦
    費之事實，而被害人依循該報紙廣告與庚○○聯絡後，自八十八年三月五日起至
    八十八年三月二十四日，其間庚○○如何先後向其詐取申請勞工創業計畫費四千
    六百元及代尋貸款金主佣金二萬四千元，被害人均如數給付，詎八十八年三月二
    十九日上午十一時三十分許，庚○○竟向被害人稱金主戊○○已將其所交付為供
    貸款擔保用之面額一百萬支票逕行取走云云，被害人因認該支票依理應已交與銀
    行辦理貸款中，一時情急，經向多家銀行及勞保局查詢貸款情形，發現各該行庫
    均未受理其貸款之申請，始心生懷疑，乃於當日約妥由庚○○偕同金主與被害人
    面談，當日下午六時許，庚○○偕同戊○○在被害人住處洽商時，經被害人報警
    查獲等情，固亦經被害人於警訊中指陳甚詳，惟依庚○○所供及被害人之指訴，
    被告固於庚○○向被害人詐得上開創業計畫費及佣金共二萬八千六百元後，因被
    害人查覺有異，向庚○○質問，而於彼等商談時，出面佯裝金主，用資取信於被
    害人，惟尚不足據以認定在此之前，庚○○於報紙上刊登廣告託詞代辦勞工貸款
    ，並向被害人騙取款項部分之行為，被告與庚○○有事前合謀或分擔任何行為，
    至庚○○向被害人收取五千一百元代辦創業貸款計畫費所簽發之收據乙紙、丙○○簽具之貸款委託書、切結書、申請書等，亦僅足證明庚○○藉詞代辦貸款，向
    被害人騙取費用之事實，仍不足據以認定被告就庚○○之詐欺犯行有何犯意聯絡
    及行為分擔，尤以庚○○並於警訊中陳明其因詐騙被害人丙○○，可能被識破，
    故請被告出面佯裝金主矇騙被害人，俾使被害人不致一再催逼、索回前已給付之
    款項，僅此次央請被告幫忙，且純係請其協助解決事情，此前其詐騙之事，被告
    並不知情等語（見偵查卷第四頁背面、第五頁正面），已足徵被告所辯其不知亦
    未參與庚○○向被害人詐騙款項之行為，僅於事後，為應被害人之催索而佯裝金
    主，取信被害人等語非虛。再參以同依庚○○刊登廣告，委由庚○○辦理貸款而
    遭詐騙錢財之丁○○、己○○、甲○○等人於警訊及偵查中，均陳稱與彼等洽商
    代辦貸款事宜及向彼等收取代辦手續費之人係庚○○，並未言及被告等語（見偵
    查卷第一０頁至第一二頁），甲○○並進一步陳明藉詞貸款向其詐財者僅庚○○
    一人，其未曾見過被告等語（見偵查卷第一一頁正、背面），依彼等陳述之受騙
    經過，亦顯知被告就庚○○詐財之行為，並無行為之分擔，益徵被告所辯，確堪
    憑信。雖另委請庚○○貸款之乙○○於警訊中陳稱其因向南梓代書事務所借款二
    十萬元，而遭庚○○及被告二人詐騙面額各十萬元之支票二張（見台灣板橋地方
    法院檢察署八十八年偵字第一八五四九號偵查卷第五頁背面、第六頁正面），惟
    業據被告否認，辯稱其僅於庚○○向乙○○拿取支票時，陪同到場，就庚○○向
    乙○○取票之原委，其不得而知云云，乙○○經本院屢次傳訊，均未到庭，惟縱
    乙○○所言屬實，或可認被告確參與庚○○向乙○○詐騙支票之個案行為，惟參
    以上開貸款人丙○○、丁○○、己○○、甲○○之證言，被告就庚○○向丙○○
    、丁○○、己○○、甲○○等人之詐財行為，既無行為之分擔，要難以被告參與
    庚○○向乙○○詐財一事，遽認被告就庚○○利用報紙刊登廣告，藉代辦貸款之
    名，向申辦貸款之人詐騙手續費之全部行為，均與庚○○有事前合謀而全盤參與
    。是既無積極事證堪以認定被告就庚○○向丙○○、本案被害人詐財之行為，已
    事前謀議而有為自己犯罪之意思，被告復係於劉南向被害人詐款已得手而犯罪行
    為既遂後，始為取信被害人使庚○○免遭催索而出面冒充金主，其參與之行為並
    非詐欺犯罪構成要件之行為，自無從令負共同詐欺之罪責，且其參與行為時，既
    在庚○○詐欺已得財之後，其所為就庚○○詐欺犯罪之得財目的，並無任何助力
    可言，揆諸前揭說明，亦非詐欺之幫助犯。此外，復查無任何確切之證據，足資
    證明被告有何詐欺犯行，其犯罪自不能證明。原審不查，遽而為對被告罪科刑之
    判決，容有未合。被告上訴否認詐欺，指摘原判決不當，即非無據，原判決既有
    可議，自應由本院予以撤銷改判，爰依法為被告無罪之諭知。
四、檢察官雖以被告佯充金主，與庚○○共同向乙○○詐欺支票，亦涉有詐欺罪嫌而
    移送併辦（台灣板橋地方法院檢察署八十八年偵字第一八五四九號），惟本案既
    經諭知無罪，與該併辦部分即不生連續犯之裁判上一罪關係，自應退回由檢察官
    另行依法偵處。
據上論斷，依刑事訴訟法第三百六十九條第一項前段、第三百六十四條、第三百零一
條第一項，判決如主文。
本案經檢察官張秋雲庭執行職務。
中    華    民    國    八十九    年        五        月      三十      日
                            台灣高等法院刑事第十六庭
                                審判長法  官  許  增  男
                                      法  官  黃  鴻  昌
                                  法  官  蔡  彩  貞
右正本證明與原本無異。
不得上訴。
                                      書記官  張  淑  芬
中    華    民    國    八十九    年        六        月      二        日


司法院資訊處製作；財團法人民間司法改革基金會備份。
